【裁判字號】    91,上,902
【裁判日期】    920225
【裁判案由】    返還土地等
【裁判全文】
臺灣高等法院民事判決      九十一年度上字第九○二號
    上  訴  人  甲○○
    訴訟代理人  吳仲立律師
    複 代理 人  吳家銓
    被 上訴 人  國立陽明大學
    法定代理人  吳妍華
    訴訟代理人  楊進興律師
右當事人間請求返還土地等事件，上訴人對於中華民國九十一年七月二十六日臺灣士
林地方法院九十年度訴字第一六四四號第一審判決提起上訴，本院判決如左：
    主      文
上訴駁回。
第二審訴訟費用由上訴人負擔。
    事      實
甲、上訴人方面：
一、聲明：
  (一)原判決不利於上訴人部分廢棄。
  (二)右廢棄部分，被上訴人在第一審之訴及其假執行之聲請均駁回。
二、陳述：除與原判決記載相同，茲引用之外，補稱略以：
  (一)依台北市北投區戶政事務所（下稱北投戶政所）提供之門牌證明書所示，門牌號
    碼台北市北投區○○○路五四巷九號房屋（下稱系爭房屋）於民國（下同）六十
    二年一月二十四日即已編定完成，易言之，系爭房屋（含庭院）至少於六十二年
    一月二十四日即已建築完成，至於原審被證五「建物測量成果圖」之所以記載「
    建築日期為六十五年三月八日」，應係指嗣後補辦登記之日期。
  (二)坐落台北市○○區○○段三小段三八七地號土地（下稱系爭土地），係於六十二
    年十二月二十四日始登記為訴外人羅宗、羅光雄所共有，於六十四年二月二十日
    羅宗、羅光雄再基於買賣原因移轉登記為訴外人孫九五所有。同地段三八六地號
    土地（下稱系爭三八六地號土地）亦係於六十二年十二月二十四日始登記為羅宗
    、羅光雄所共有，上述二筆土地易主之時間均較系爭房屋建築物完成日晚約一至
    二年，足見羅宗、羅光雄及孫九五買受系爭土地時，即已明知地上有系爭房屋及
    庭院存在，姑不論渠等取得系爭土地所有權以來未曾對於系爭房屋及庭院所有人
    趙黃秀提出異議，已足證係自始默示同意趙黃秀使用該等土地，即便系爭土地於
    七十一年六月二十九日由財政部國有財產局（下稱國財局）擔任遺產管理人時，
    亦未曾對當時之占用人提出任何異議，則參照最高法院四十八年度台上字第一四
    五七號判例及八十九年度台上字第五四○號判決意旨，上訴人輾轉受讓系爭三八
    六地號土地及系爭房屋庭院，自非無權占有。
乙、被上訴人方面：
一、聲明：上訴駁回。
二、陳述：除與原判決記載相同，茲引用之外，補稱略以：
  (一)上訴人所舉之最高法院四十八年度台上字第一四五七號判例及八十九年度台上字
    第五四○號判決所示內容，係就土地及房屋同屬一人所有，而分開同時或先後出
    賣時，始推斷土地承買人默許房屋承買人繼續使用土地，與本件系爭土地上並無
    任何建物（僅有遭上訴人違章擴充之花園、雨遮及小部分儲藏室）情形不同，自
    無法比附援引。
  (二)第三人羅宗、羅光雄出售系爭土地於第三人孫九五在先（六十三年十二月五日）
    出售系爭三八六地號土地於第三人趙黃秀在後（六十三年十二月十八日），足證
    第三人羅宗、羅光雄殊無同意將系爭土地歸由第三人趙黃秀使用之理。
  (三)證人趙黃秀於原審之證詞，足證上訴人辯稱羅宗、羅光雄及孫九五買受系爭土地
    時，即已明知地上有系爭房屋及庭院之存在，及自始默示同意趙黃秀使用該等土
    地乙節，顯屬無稽。
  (四)依上訴人於原審提出之台北士林地政事務所（下稱士林地政所）建築平面圖（成
    果表），其上記載：建物坐落致遠三路五四巷九號一、二樓，建地地號三四三之
    四九七，建築日期：六十五年三月八日，並未包括系爭土地，核與證人趙黃秀證
    詞相符，是上訴人或其前手擅自於系爭土地上搭蓋地上物，顯屬無權占有。
  (五)另依內政部七十年七月二日七十台內戶字第二○八七○號函釋示：門牌之編訂旨
    在明瞭人民住址，便利公私行為之行使，應依實際情形為依據，與房屋土地等產
    權無關，違章建築更不能因已編訂門牌而取得其於建築法令之地位。縱使上訴人
    提出門牌證明書，亦不能證明門牌為「致遠三路五四號九樓」係建築在系爭土地
    上，況上訴人提出之建物平面圖（成果表），其上亦載明有「本基地上（即三八
    六地號土地），並無原建物」，復據證人趙黃秀結證在卷，尤證上訴人所言均與
    事實未符。
    理      由
一、被上訴人起訴主張：系爭土地為中華民國所有，而由伊管理，上訴人為系爭三八
    六地號土地之所有權人，原審共同被告鄭宗顯則為上訴人之父，詎渠等未經伊之
    同意，亦無任何權源，竟占用系爭土地如附圖所示部分，並於其上搭建諸藏室、
    圍牆、種植花木及闢建水池使用，雖經函請渠等應將系爭土地之地上物拆除、返
    還土地予伊，惟並無結果，爰本於民法第七百六十七條、第一百七十九條、第一
    百八十四條之規定，訴請上訴人及原審共同被告鄭宗顯將系爭土地如附圖所示其
    上之地上物拆除並將土地返還予伊，暨給付自八十五年十二月二十日起至九十年
    十二月三十一日止之損害金計五十五萬六千八百七十五元，及自九十一年元月一
    日起至返還土地之日止，按月給付一萬一千零九十七元（原審判命上訴人將系爭
    土地如附圖所示其上之地上物拆除並將土地返還予被上訴人，暨給付損害金五十
    四萬二千二百九十五元，及自九十一年元月一日起至返還土地之日止，按月給付
    一萬零八百零七元，並駁回被上訴人其餘之訴，被上訴人就其敗訴部分，未據聲
    明不服，此部分已告確定）。上訴人則以：系爭土地如附圖所示部分土地，早於
    六十三年十二月十八日即由原所有權人羅宗、羅光雄同意由買受系爭三八六地號
    土地之訴外人趙黃秀使用，趙黃秀乃將系爭土地及系爭三八六地號土地共同作為
    建築基地，而完成系爭房屋及庭院之建築，嗣羅宗及羅光雄將系爭土地移轉登記
    為孫九五所有，孫九五對於趙黃秀使用如附圖所示部分土地亦從未異議，顯係自
    始默示同意，而伊於八十三年五月十三日輾轉受讓系爭三八六地號土地及其上建
    物，並將系爭土地如附圖所示部分土地供作庭院現狀使用，自非無權占有等語，
    資為抗辯。
二、被上訴人主張：系爭土地為中華民國所有，伊為管理機關，惟遭上訴人在系爭土
    地如附圖所示部分供作花園並搭建雨遮、儲藏室、圍牆等地上物而占有使用等情
    ，業據提出系爭土地登記謄本乙份、現場照片數幀為證（見原審卷第十三至二十
    頁），並經原法院會同士林地政所人員前往現場勘測屬實，並有勘驗筆錄乙份及
    士林地政所函附土地複丈成果圖在卷可稽（見原審卷第七○、七一、七三、七四
    頁），復為上訴人所不爭執，被上訴人之主張堪信為真實。
三、被上訴人又主張：上訴人未經伊之同意，亦無任何權源，竟占用系爭土地如附圖
    所示部分，並於其上搭建諸藏室、圍牆、種植花木及闢建水池使用。上訴人則以
    ：系爭土地原所有權人羅宗、羅光雄早已同意由買受系爭三八六地號土地之訴外
    人趙黃秀使用，嗣後孫九五、國財局先後取得系爭土地所有權，亦從未異議，顯
    係自始默示同意，而伊於八十三年五月十三日輾轉受讓系爭三八六地號土地及其
    上建物，並將系爭土地如附圖所示部分土地供作庭院現狀使用，自非無權占有等
    語。經查：
  (一)上訴人所有系爭房屋係坐落於與系爭土地相鄰之系爭三八六地號土地上，並非坐
    落於系爭土地上，為兩造所不爭執，復有土地登記謄本、士林地政所建物測量成
    果圖在卷可憑（見原審卷第一三、一四、五九、六○頁）。
  (二)證人即系爭房屋原所有權人趙黃秀於原審證稱：系爭三八六地號土地上建物於蓋
    建時，即由伊先生買受、並登記在伊名下，惟並未同時買受坐落於前開建物旁邊
    之系爭土地，伊先生表示系爭土地非屬伊等所有，是以伊從未使用系爭土地，也
    不去管他，就荒廢在那兒，其上並無建物，記得當時系爭土地上有種兩棵香蕉樹
    ，現在該空地已變成庭院，跟以前並不相同，伊不知道是誰做的；後來伊有將建
    物出售，但也只有賣屬於伊等之建物及坐落之基地，並未出售系爭土地；伊先生
    最老實不作這種事（加蓋違建），所以現場內的雨遮和儲藏室也不是我們蓋的等
    語（見原審卷第一三一至一三三頁）。再者，第三人羅宗、羅光雄係於六十三年
    十二月五日出售系爭土地予第三人孫九五，於六十三年十二月十八日出售系爭三
    八六地號土地予證人趙黃秀，有土地登記謄本在卷可考（見原審卷第四二、四五
    、五○頁），顯見第三人羅宗、羅光雄出售系爭三八六地號土地予證人趙黃秀時
    ，已非系爭土地之所有權人，亦無權同意證人趙黃秀使用系爭土地。上訴人抗辯
    ：系爭土地上如附圖所示庭園係趙黃秀取得系爭土地原所有權人羅宗、羅光雄之
    同意所建造，嗣後孫九五、國財局先後取得系爭土地所有權，亦從未異議，顯係
    自始默示同意，自不足採。
  (三)上訴人又抗辯：系爭房屋之門牌號碼於六十二年一月二十四日即已編定完成，足
    認斯時系爭房屋（含庭院）已建築完成，因有土地及房屋原同屬一人，惟將土地
    、房屋分開先後出售之情形，乃得據以推論系爭土地所有權人已默示同意建物所
    有權人使用系爭土地等語，固提出系爭土地及系爭三八六地號土地之歷年土地登
    記簿謄本、建物測量成果圖及門牌證明書等為證。然查，上訴人提出之門牌證明
    書上蓋有「依據內政部七十年七月二日七十台內戶字第二○八七○號函釋示：門
    牌之編訂旨在明瞭人民住址，便利公私行為之行使，應依實際情形為依據，與房
    屋土地等產權無關，違章建築更不能因已編訂門牌而取得其於建築法令之地位。
    」（見原審卷第一一○頁），足見門牌證明書並不能作為系爭房屋建築完成日期
    之證明。況證人趙黃秀係於六十三年十二月十八日始取得系爭三八六地號土地，
    且未在系爭土地上建造如附圖所示之庭園，已詳如前述，則依上訴人提出之系爭
    土地及系爭三八六地號土地之暨其上建物轉讓、建造、門牌整編時間之先後順序
    之相關資料，亦無法作為系爭房屋之所有人已獲得系爭土地所有權人之同意，而
    得占有使用系爭土地以建造如附圖所示之地上物之證明。上訴人此部分之抗辯，
    亦委無足採。至上訴人所舉之最高法院四十八年度台上字第一四五七號判例及八
    十九年度台上字第五四○號判決內容，係規定土地及房屋同屬一人所有，而分開
    同時或先後出賣時，始推斷土地承買人默許房屋承買人繼續使用土地，與本件第
    三人羅宗、羅光雄於六十三年十二月十八日出售系爭三八六地號土地予證人趙黃
    秀時，系爭土地屬第三人孫九五所有，二筆土地分屬二人所有不同，且證人趙黃
    秀亦於原審證述其買受系爭房屋時，系爭土地上並無建物，自無法比附援引。
  (四)此外，上訴人又未能就其有權占有使用系爭土地，舉證以實其說，則被上訴人依
    民法第七百六十七條之規定，請求上訴人將系爭土地如附圖所示部分土地上之地
    上物拆除，並將土地返還予被上訴人，於法自無不合。
四、按「無法律上原因而受利益，致他人受損害者，應返還其利益。」，民法第一百
    七十九條定有明文。次按「無權占有他人土地，可能獲得相當於租金之利益，為
    社會通常之觀念」（最高法院六十一年度台上字第一六九五號判例參照）。系爭
    土地係中華民國所有，並由被上訴人所經管之土地，然遭上訴人無權占有使用乙
    節，已詳如前述，佐以上訴人並自承確自八十三年五月十三日買受三八六地號土
    地及其上建物時，占有使用系爭土地如附圖所示部分供作庭園之用等語無誤（見
    原審卷第三七頁），則被上訴人主張因不當得利之時效期間為五年，訴請上訴人
    自其提起本訴之九十年十二月二十日起回溯五年（即八十五年十二月二十日起）
    至返還土地之日止，依不當得利之規定，返還上訴人所受利益即相當於租金之利
    益，揆諸前揭說明，洵屬有據。經查，系爭土地如附圖所示部分之面積為九十點
    三七平方公尺，有前開土地複丈成果圖為憑，是被上訴人主張上訴人占有系爭土
    地之面積為九十二點八○平方公尺云云，並以此作為計算不當得利損害金請求之
    基準，自乏所據。另系爭土地於八十五年十二月二十日之公告地價為二萬元、八
    十六年七月一日起之公告地價為二萬二千一百元、八十九年七月一日起迄今之公
    告地價則為二萬八千七百元等情，有被上訴人所提出之系爭土地公告現值及公告
    地價表乙紙為證（見原審卷第九九頁），且為上訴人所不爭執，自堪信為真實。
    而依平均地權條例施行細則第二十一條規定，公有土地係以各該土地之公告地價
    為申報地價；又依土地法第一百零五條準用第九十七條之規定，租用基地建築房
    屋之租金，以不超過土地及其建築物申報總價年息百分之十為限。被上訴人主張
    以上訴人無權占有土地之面積，依前開各期公告地價總值之年息百分之五，作為
    計算上訴人應給付被上訴人相當於租金之不當得利，本院審酌系爭土地位處市區
    ，及附近之繁榮之程度等情狀，認被上訴人之主張，尚稱允當，應予准許。依此
    計算，則被上訴人依不當得利之法律關係，於請求上訴人給付五十四萬二千二百
    九十五元，及自九十一年元月一日起至返還土地之日止，按月給付被上訴人一萬
    零八百零七元（元以下四捨五入）之範圍內，為有理由，應予准許。（計算式詳
    如附表）
五、綜上所述，被上訴人主張：上訴人未經伊之同意，亦無任何權源，占用系爭土地
    如附圖所示部分，為可採。上訴人抗辯：系爭土地原所有權人羅宗、羅光雄早已
    同意由訴外人趙黃秀使用，嗣後孫九五、國財局先後取得系爭土地所有權，亦從
    未異議，顯係自始默示同意，而伊輾轉受讓系爭三八六地號土地及其上建物，並
    將系爭土地如附圖所示部分土地供作庭院現狀使用，自非無權占有，為不可採。
    從而，被上訴人依據民法第七百六十七條、第一百七十九條、第一百八十四條之
    規定，訴請上訴人將系爭土地如附圖所示其上之地上物拆除並將土地返還予伊，
    暨給付自八十五年十二月二十日起至九十年十二月三十一日止之損害金計五十四
    萬二千二百九十五元，及自九十一年元月一日起至返還土地之日止，按月給付一
    萬零八百零七元，為有理由。是則原審判命上訴人拆除地上物返還土地並如數給
    付損害金，暨依兩造之聲請，以供擔保為條件，為准、免假執行之宣告，核無不
    合。上訴意旨指摘原判決不當，求予廢棄改判，為無理由，應予駁回。
六、上訴人雖於本院聲請傳訊證人趙黃秀、俞玉學，惟查證人趙黃秀已於原審證述其
    買受系爭房屋時，系爭土地上並無建物，且未使用系爭土地，而證人俞玉學則為
    證人趙黃秀之後手，顯無從知悉證人趙黃秀於買受系爭房屋時，有無使用系爭土
    地，及有無合法權源，且本件事證已臻明確，本院認無傳訊證人趙黃秀、俞玉學
    之必要；又本件事證業臻明確，兩造其餘主張、陳述及所提證據，經審酌後認並
    不生影響判決之結果，爰不一一論列；附此敘明。
據上論結，本件上訴為無理由，爰判決如主文。
中      華      民      國    九十二      年  二      月     二十五     日
                              民事第十庭
                                  審判長法  官  林  敬  修
                                        法  官  藍  文  祥
                                        法  官  黃  騰  耀
右正本係照原本作成。
如不服本判決，應於收受送達後二十日內向本院提出上訴書狀，其未表明上訴理由者
，應於提出上訴後二十日內向本院補提理由書狀（均須按他造當事人之人數附繕本）
上訴時應提出委任律師或具有律師資格之人之委任狀；委任有律師資格者，另應附具
律師資格證書及釋明委任人與受任人有民事訴訟法第四百六十六條之一第一項但書或
第二項（詳附註）所定關係之釋明文書影本。
中      華      民      國    九十二      年  二      月    二十六      日
                                              書記官  吳  碧  玲
附註：
民事訴訟法第四百六十六條之一（第一項、第二項）：
對於第二審判決上訴，上訴人應委任律師為訴訟代理人。但上訴人或其他法定代理人
具有律師資格者，不在此限。
上訴人之配偶、三親等內之血親、二親等內之姻親，或上訴人為法人、中央或地方機
關時，其所屬專任人員具有律師資格並經法院認為適當者，亦得為第三審訴訟代理人
。
附表
八十五年十二月二十日至八十六年六月三十日：
  二萬元×百分之五×九十點三七平方公尺÷十二＝七千五百三十點八三元
  （七千五百三十點八三元×六）＋（七千五百三十點八三元×三十分之十二）＝
  ＝四萬八千一百九十七元（元以下四捨五入）
八十六年七月一日至八十九年六月三十日：
  二萬二千一百元×百分之五×九十點三七平方公尺÷十二
  ＝八千三百二十一點五七元
  八千三百二十一點五七元×十二×三
  ＝二十九萬九千五百七十七元（元以下四捨五入）
八十九年七月一日至九十年十二月三十一日：
  二萬八千七百元×百分之五×九十點三七平方公尺÷十二
  ＝一萬零八百零六點七四元
  一萬零八百零六點七四元×十八＝十九萬四千五百二十一元（元以下四捨五入）
＋＋合計為：五十四萬二千二百九十五元


司法院資訊處製作；財團法人民間司法改革基金會備份。
